臺灣彰化地方法院民事判決　九十年度訴字第一一四三號
　　原　　　告　台灣中小企業銀行股份有限公司
　　法定代理人　甲○○
　　訴訟代理人　丁○○
　　被　　　告　乙○○
　　被　　　告　丙○○
右當事人間請求塗銷扺押權登記事件，本院判決如左：
    主      文
被告乙○○於民國九十年六月十二日就其所有坐落彰化縣田尾鄉○○段七九九地號、
地目建、面積一千二百零九平方公尺、權利範圍五分之一之土地提供被告丙○○設定
本金最高限額新台幣貳佰萬元整之抵押權設定應予以撤銷，被告丙○○應塗銷該抵押
權之設定登記。
原告其餘之訴駁回。
訴訟費用由被告負擔。
    事      實
甲、原告方面：
一、聲明：求為判決被告乙○○於民國九十年六月十二日就其所有坐落彰化縣田尾鄉
    ○○段七九九地號、地目建、面積一千二百零九平方公尺、權利範圍五分之一之
    土地提供被告丙○○設定本金最高限額新台幣貳佰萬元整之抵押權設定應予以撤
    銷，被告二人應塗銷該抵押權之設定登記。
二、陳述：（一）案外人范莊秀李（被告乙○○之配偶）邀同被告乙○○為連帶保證
    人與原告簽訂借據乙紙，並據此於民國八十四年二月十五日向原告借款新台幣參
    佰玖拾伍萬元整，惟案外人繳納本息至民國八十九年十一月十五日止，即未依約
    繳納，按上開契約之約定，視為全部到期，而被告乙○○為連帶保證人，依法自
    應負連帶清償之責。原告已取得上述債權之執行名義（本院九十年度促字第四○
    一九號支付命令及其確定證明書），然就上開債權催討未果，於民國九十年六月
    二十日具狀強制執行，詎被告乙○○為使原告求償無門，於遭原告催討之際，遽
    於民國九十年六月十二日將其僅有其所有坐落彰化縣田尾鄉○○段七九九地號、
    地目建、面積一千二百零九平方公尺、權利範圍五分之一之土地提供被告丙○○
    設定本金最高限額新台幣（下同）貳佰萬元之抵押權擔保，並業已辦妥該抵押權
    之設定登記，害及原告之債權。另按債務人所為之無償行為，有害及債權者，債
    權人得聲請法院撤銷之；債務人所為之有償行為，於行為時明知有損害於債權人
    之權利者，以受益人於受益時亦知其情事者為限，債權人得聲請法院撤銷之。債
    權人依第一項或第二項之規定聲請法院撤銷時，得並聲請命受益人或轉得人回復
    原狀；民法第二四四條第一項、二項、四項定有明文。經查本件被告乙○○於遭
    原告催討之際，遽將其僅有上開不動產設定新台幣貳佰萬元之抵押權予被告丙○
    ○，並業已辦妥該抵押權之設定登記，被告乙○○所為之無償設定抵押權之行為
    ，顯己損害原告之求償。為此提起本件訴訟。
（二）、被告乙○○、丙○○於九十年十二月十八日及九十一年一月十日，二次言辭
        辯論時，皆明確表示：「被告乙○○係分多次陸續向被告丙○○借款合計約
        為新台幣貳佰零貳萬元或貳佰零參萬元」，庭上訊問二人：「為何僅設定抵
        押權貳佰萬元」。被告表示：「由於二人係親兄弟，故僅要求償還新台幣貳
        佰萬元整。」由此明確可知，被告乙○○及丙○○二人之間係先有債權存在
        ，而於事後設定抵押權。按債務人所為之無償行為，有害及債權者，債權人
        得聲請法院撤銷之。債權人依第一項之規定聲請法院撤銷時，得並聲請命受
        益人或轉得人回復原狀；民法第二四四條第一項、四項定有明文。又按債務
        人以其所有之不動產設定抵押權，同時向他人借貨款項，其設定抵押權之行
        為，固屬有償行為，若先有債權之存在而於事後為之設定抵押權者，如無對
        價關係，即屬無償行為，倘有害及債權，則債權人自得依民法第二百四十四
        條第一項之規定以撤銷之，最高法院五十一年度台上字第三五二八號判例足
        資照。綜上所陳，被告所為之無償設定抵押之行為，顯已損害原告債權之求
        償，為此提起本件訴訟。訴請判決被告乙○○於民國九十年六月十二日就其
        所有上開不動產提供被告丙○○設定本金最高限額新台幣貳佰萬元整之抵押
        權設定應予以撤銷，被告二人應塗銷該抵押權之設定登記。
三、證據：提出乙○○所有之不動產明細表、系爭不動產謄本乙份、借據及授信約定
    書影本一份、本院九十年度促字第四○一九號支付命令及其確定證明書影本各乙
    份、向台灣桃園地方法院聲請強制執行聲請狀影本乙份。
乙、被告方面：
一、聲明：求為判決駁回原告之訴。
二、陳述：被告乙○○係分多次陸續向被告丙○○借款合計約為新台幣貳佰零貳萬元
    或貳佰零參萬元，由於被告二人係親兄弟，為要求償還新台幣貳佰萬元整，僅設
    定抵押權貳佰萬元，被告乙○○及丙○○自認二人之間係先有債權存在，而於事
    後設定抵押權。
    理      由
一、原告主張之事實，已據其提出與所述相符之被告乙○○所有之不動產明細表、系
    爭不動產謄本乙份、借據及授信約定書影本一份、本院九十年度促字第四○一九
    號支付命令及其確定證明書影本各乙份、向台灣桃園地方法院聲請強制執行聲請
    狀影本乙份等為證，應認原告主張為真實。
二、被告則以：被告乙○○確係分多次陸續向被告丙○○借款合計約為新台幣貳佰零
    貳萬元或貳佰零參萬元，由於被告二人係親兄弟，為要求償還原先新台幣貳佰萬
    元之借款，僅設定抵押權貳佰萬元等語置辯。惟被告二人均自認渠二人之間係先
    有債權存在，而於事後設定抵押權，即先有債權之存在而於事後始設定抵押權，
    並無對價關係，屬無償行為，被告間所為之無償設定抵押之物權行為顯有害及原
    告債權之求償，則債權人原告自得於一年除斥期間內，依民法第二百四十四條第
    一項之規定以撤銷之，最高法院五十一年度台上字第三五二八號判例足資照。
三、原告據以提起本訴請求撤銷被告乙○○於民國九十年六月十二日就其所有上開不
    動產提供被告丙○○設定本金最高限額新台幣貳佰萬元整之抵押權設定行為，即
    無不合，應予准許。又原告行使上開撤銷訴權，訴請被告丙○○應塗銷該抵押權
    之設定登記，應以登記之抵押權人被告丙○○一人為被告，即可達其訴訟上之目
    的，此部份為有理由，應予准許，至原告訴請被告乙○○併應塗銷該抵押權之設
    定登記，此部分即無理由，應予駁回。
四、結論：原告之訴為一部有理由，一部無理由，並依民事訴訟法第七十九但書、第
    、第八十五條第一項前段，判決如主文。
中　　　華　　　民　　　國　　九十一　　年　　　三　　　月　　二十八  　日
                                        民事第一庭
~B法　　　官　施坤樹
右為正本係照原本作成。
如對本判決上訴，應於判決送達後二十日內向本院提出上訴狀。
~B法院書記官　田慧賢
中　　　華　　　民　　　國　　九十一　　年　　　四　　　月　　　四　　　日
